---
title: "R Notebook"
output: html_notebook
---


## Importation des données

```{r}
install.packages("ggcorrplot")
```


Importation des librairies
```{r}
library(readxl)
library(tidyverse)
library(ggcorrplot)
library(ggplot2)
library(reshape2)
library(dplyr)
```


chargement des fichiers
```{r}
df <- read_excel("data_abs.xlsx")
```

Afficher les premières lignes
```{r}
head(df)
```


Données statistiques
```{r}
summary(df)
```

## Analyse univarié


```{r}
# Distribution du taux d'abstention (TxAbs)
ggplot(df, aes(x = txabs)) + 
  geom_histogram(binwidth = 1, fill = "red", color = "black", alpha = 0.7) + 
  labs(title = "Distribution du taux d'abstention", x = "Taux d'abstention", y = "Nombre de départements") +
  theme_minimal()
```

Le graphique montre la répartition du taux d'abstention dans les différents départements.
On peut observer que la plupart des départements ont un taux d'abstention compris entre 15% et 25%.


```{r}
# Distribution du taux de pauvreté (TxPauv)
ggplot(df, aes(x = TxPauv)) + 
  geom_histogram(binwidth = 1, fill = "gray", color = "black", alpha = 0.7) + 
  labs(title = "Distribution du taux de pauvreté", x = "Taux de pauvreté", y = "Nombre de départements") +
  theme_minimal()
```

La plupart des départements ont un taux de pauvreté entre 10% et 20%. 



```{r}
# Distribution du taux de chômage (txcho)
ggplot(df, aes(x = txcho)) + 
  geom_histogram(binwidth = 1, fill = "blue", color = "black", alpha = 0.7) + 
  labs(title = "Distribution du taux de chômage", x = "Taux de chômage", y = "Nombre de départements") +
  theme_minimal()
```

Le taux de chômage varie significativement entre les départements, avec des valeurs principalement comprises entre 6% et 15%.


## Analyse bivariée


```{r}
# Relation entre le taux d'abstention et le taux de pauvreté
ggplot(df, aes(x = TxPauv, y = txabs)) +
  geom_point(color = "blue") +
  geom_smooth(method = "lm", color = "red", se = FALSE) +
  labs(title = "Taux de pauvreté en fonction du Taux d'abstention", x = "Taux de pauvreté", y = "Taux d'abstention") +
  theme_minimal()
```


Il y a une corrélation positive entre le taux de pauvreté et le taux d'abstention.


```{r}
# Relation entre le taux d'abstention et le taux de chômage
ggplot(df, aes(x = txcho, y = txabs)) +
  geom_point(color = "green") +
  geom_smooth(method = "lm", color = "red", se = FALSE) +
  labs(title = "Taux de chômage vs Taux d'abstention", x = "Taux de chômage", y = "Taux d'abstention") +
  theme_minimal()
```

Il y a aussi une corrélation positive entre le taux de chômage et le taux d'abstention. 





```{r}
# Relation entre le taux d'abstention et le salaire moyen
ggplot(df, aes(x = Salairemoy, y = txabs)) +
  geom_point(color = "purple") +
  geom_smooth(method = "lm", color = "red", se = FALSE) +
  labs(title = "Salaire moyen vs Taux d'abstention", x = "Salaire moyen", y = "Taux d'abstention") +
  theme_minimal()
```


Il semble que les départements avec un salaire moyen plus bas aient tendance à avoir un taux d'abstention plus fort.


```{r}
# Sélectionner uniquement les colonnes numériques
df_numeric <- df[, sapply(df, is.numeric)]

# Créer la matrice de corrélation uniquement avec les variables numériques
corr_matrix <- cor(df_numeric, use = "complete.obs")

# Transformer la matrice de corrélation en format long (nécessaire pour ggplot2)
melted_corr_matrix <- melt(corr_matrix)

# Créer la heatmap avec ggplot2
ggplot(data = melted_corr_matrix, aes(x = Var1, y = Var2, fill = value)) +
  geom_tile(color = "white") +
  scale_fill_gradient2(low = "blue", high = "red", mid = "white", 
                       midpoint = 0, limit = c(-1, 1), space = "Lab", 
                       name = "Corrélation") +
  theme_minimal() +
  theme(axis.text.x = element_text(angle = 45, vjust = 1, hjust = 1, size = 10),
        axis.text.y = element_text(size = 10)) +
  coord_fixed() +
  labs(title = "Matrice de corrélation")
```
## données compositionnelles


```{r}
# Sélectionner les variables compositionnelles du jeu de données
compositional_vars <- df[, c("Ouvrier", "Employe", "PI", "Cadres", "Artisant", "Agri")]

# Appliquer la transformation CLR
clr_data <- clr(compositional_vars)

# Convertir le résultat en data frame
clr_df <- as.data.frame(clr_data)

# Afficher les premières lignes des données CLR
head(clr_df)
```

```{r}
# Sélectionner les autres variables quantitatives
other_vars <- df[, c("HLM", "Salairemoy", "TxPauv", "NonDiplome", "txcho", "txabs")]

# Combiner les données CLR transformées avec ces autres variables quantitatives
final_df <- cbind(clr_df, other_vars)

# Afficher les premières lignes du data frame combiné
head(final_df)
```

```{r}
# Réaliser une ACP sur toutes les variables (CLR + autres quantitatives)
res.pca <- PCA(final_df, graph = FALSE)

# Résumé des résultats de l'ACP
summary(res.pca)
```


```{r}
# Visualiser la variance expliquée par chaque composante (scree plot)
fviz_eig(res.pca, addlabels = TRUE, ylim = c(0, 50))
```

Le scree plot montre que les deux premières composantes principales (Dim 1 et Dim 2) expliquent ensemble 59.8 % de la variance totale (33.8 % pour Dim 1 et 26 % pour Dim 2). Cela signifie que ces deux dimensions capturent l'essentiel de l'information dans les données, ce qui justifie leur utilisation pour une analyse simplifiée.


```{r}
# Visualiser les variables sur le plan factoriel
fviz_pca_var(res.pca, col.var = "contrib", 
             gradient.cols = c("blue", "yellow", "red"),
             repel = TRUE)
```

Le cercle des corrélations illustre les relations entre les variables et les deux premières composantes principales. Les variables PI, Cadres, et Agri contribuent fortement à Dim 1, tandis que Employe, Artisant, et Salairemoy dominent Dim 2. Les flèches proches représentent des corrélations entre les variables, par exemple, Artisant, Ouvrier, et txcho sont fortement corrélés et liés à des métiers manuels et des difficultés socio-économiques.


```{r}
# Contribution des variables à la première composante (Dim 1)
fviz_contrib(res.pca, choice = "var", axes = 1, top = 10)
```


Les variables PI, Cadres, et Agri contribuent le plus à la première composante principale (Dim 1), indiquant que cette dimension capture surtout des informations liées aux professions intermédières, aux cadres et à l’agriculture.


```{r}
# Contribution des variables à la deuxième composante (Dim 2)
fviz_contrib(res.pca, choice = "var", axes = 2, top = 10)
```


Les variables Employe, Artisant, Salairemoy, et Ouvrier dominent la contribution à la deuxième composante principale (Dim 2), indiquant que cette dimension est principalement axée sur des profession subordonnée et des métiers manuels, avec une influence notable du chômage (txcho).


```{r}
# Contribution des variables à la deuxième composante (Dim 2)
fviz_contrib(res.pca, choice = "var", axes = 3, top = 10)
```




```{r}
# Sélectionner les variables basées sur les résultats de l'ACP
variables_retenues <- df[, c("txabs", "PI", "Cadres", "Agri", "Employe", "Artisant", "Salairemoy", "Ouvrier", "txcho")]

# Vérifier les premières lignes pour s'assurer que les données sont correctes
head(variables_retenues)
```


```{r}
# Première régression avec PI, Cadres, et Agri
modele_groupe1 <- lm(txabs ~ PI + Cadres + Agri, data = variables_retenues)
summary(modele_groupe1)
```



